ACORDAO-COMPLETO-2383944

ACÓRDÃO 646/2020 ATA 2/2020 - SEGUNDA CÂMARA

VISTOS, relatados e discutidos os embargos de declaração opostos por Petróleo Brasileiro S.A. ao Acórdão 4705/2015-TCU-Segunda Câmara.
ACORDAM os ministros do Tribunal de Contas da União, reunidos em sessão da 2ª Câmara, ante as razões expostas pela relatora, e com fundamento nos arts. 32, inciso II, e 34 da Lei 8.443/1992, em:
9.1. conhecer dos embargos de declaração e rejeitá-los; e
9.2. dar ciência deste acórdão à embargante e à Controladoria-Geral da União.

Embargos de Declaração contra decisão que conheceu de pedido de reexame e negou-lhe provimento.

Segunda Câmara

BR Distribuidora e Petróleo Brasileiro S.A. (Petrobras).

3. Embargante: Petróleo Brasileiro S.A. (CNPJ 33.000.167/0001-01).

13.1. Ministros presentes: Augusto Nardes (na Presidência), Aroldo Cedraz, Raimundo Carreiro e Ana Arraes (Relatora).
13.2. Ministro-Substituto presente: André Luís de Carvalho.

ANA ARRAES

ministro Raimundo Carreiro.

Adoto como relatório a instrução da Secretaria de Recursos - Serur (peça 60) , acolhida por diretor (peça 61) e pelo secretário (peça 62) :
 "INTRODUÇÃO
Trata-se de embargos de declaração (peça 15) opostos pela Petrobras contra o Acórdão 4705/2015-TCU-Segunda Câmara, Rel. Min. Raimundo Carreiro (peça 2, p. 62) .
1.1. A deliberação recorrida apresenta o seguinte teor: 
VISTOS, relatados e discutidos estes autos de pedidos de reexame interpostos pela Petrobras Distribuidora S.A. e pela Petróleo Brasileiro S.A. - Petrobras - em face do Acórdão 2417/2007-TCU-Segunda Câmara; 
ACORDAM os Ministros do Tribunal de Contas da União, reunidos em Sessão da 2ª Câmara, ante as razões expostas pelo Relator em:
9.1. levantar o sobrestamento deste processo;
9.2. com fundamento no art. 48 da Lei nº 8.443/92 combinado com o art. 286 do Regimento Interno do TCU, conhecer dos pedidos de reexame interpostos pela Petrobras Distribuidora S.A. e pela Petróleo Brasileiro S.A. - Petrobras - em face do Acórdão 2417/2007-TCU-Segunda Câmara, para, no mérito, negar-lhes provimento;
9.3. encaminhar cópia deste Acórdão, assim como do relatório e voto que o fundamentam, aos recorrentes e à Controladoria-Geral da União.
HISTÓRICO
Em exame embargos declaratórios opostos contra decisão em sede de pedido de reexame interpostos pela Petrobras Distribuidora S.A. e pela Petróleo Brasileiro S.A. - Petrobras (peça 11, p. 1-10) contra o Acórdão 2417/2007-TCU-Segunda Câmara, Rel. Min. Aroldo Cedraz (peça 2, p. 43) , que apresenta o seguinte teor:
Os Ministros do Tribunal de Contas da União, reunidos em sessão da 2ª Câmara, de 11/9/2007, ACORDAM, por unanimidade, com fundamento nos arts. 1º, inciso II, e 43, inciso I, da Lei nº 8.443, de 16 de julho de 1992, c/c os arts. 143, 237, parágrafo único, e 250 do Regimento Interno, quanto ao (s) processo (s) a seguir relacionado (s) , em conhecer da (s) representação (ões) , considerá-la (s) parcialmente procedente (s) , fazer a (s) seguinte (s) determinação (ões) e determinar o arquivamento, dando ciência ao (s) representante (s) , de acordo com os pareceres emitidos nos autos:
10.1. à Petróleo Brasileiro S/A que: 
10.1.1. restrinja a contratação direta de bens e serviços fundamentada em contrato anteriormente celebrado por empresa do Sistema Petrobras, no qual exista o compromisso de a contratada manter as mesmas condições comerciais para as demais empresas do grupo interessadas no fornecimento, às hipóteses em que a contratação originária tenha sido promovida por meio do Sistema de Registro de Preços previsto no art. 15 da lei 8.666/1993 e regulamentado pelo Decreto 3.931/2001; 
10.1.2. ajuste suas normas internas e manuais de procedimentos utilizados pelas empresas do grupo Petrobras às determinações expedidas por este Tribunal, em especial aos Acórdão 535/2003-TCU-Segunda Câmara e 1.125/2005 - Plenário - TCU. 
10.2. determinar à BR Distribuidora S/A que: 
10.2.1. restrinja a contratação direta de bens e serviços fundamentada em contrato anteriormente celebrado por empresa do Sistema Petrobras, no qual exista o compromisso de a contratada manter as mesmas condições comerciais para as demais empresas do grupo interessadas no fornecimento, às hipóteses em que a contratação originária tenha sido promovida por meio Sistema de Registro de Preços previsto no art. 15 da lei 8.666/1993 e regulamentado pelo Decreto 3.931/2001;
10.2.2. ajuste suas normas internas e manuais de procedimentos às determinações expedidas por este Tribunal, em especial aos Acórdão 535/2003-TCU-Segunda Câmara e n.º 1.125/2005 - Plenário - TCU. 
10.3. à Controladoria Geral da União que se manifeste, nas próximas prestações de Contas da Petróleo Brasileiro S.A e BR Distribuidora, sobre o efetivo cumprimento das determinações consignadas nos subitens 10.1. e 10.2. precedentes.  
1.2. Considerando que os subitens 10.1.2 e 10.2.2 do referido acórdão recorrido determinaram o ajuste das normas internas e dos manuais de procedimentos das empresas recorrentes às determinações expedidas por este Tribunal, em especial aos Acórdão 535/2003-TCU-Segunda Câmara, Rel. Min. Adylson Motta, e 1125/2005 - TCU - Plenário, Rel. Min. Guilherme Palmeira, o presente processo quedou sobrestado até o julgamento do pedido de reexame interposto pela Petrobras contra os itens 9.9.3.1, 9.9.3.3 e 9.9.3.4 do citado Acórdão 1125/2005-TCU-Plenário, prolatado nos autos do TC Processo 020.434/2005-9 (peça 11, p. 23-31) . 
1.3. Por meio do Acórdão 1548/2011-TCU-Plenário, Rel. Min. José Múcio Monteiro, este Tribunal conheceu, mas negou provimento ao mencionado pedido de reexame interposto pela Petrobras e, com isso, manteve, na íntegra, o Acórdão 1125/2005-TCU-Plenário, referenciado no Acórdão ora recorrido. Desse modo, por entender que não mais se justificava o sobrestamento dos presentes recursos, a Serur produziu nova instrução na qual ratificou a sua análise anterior quanto ao mérito dessas impugnações, no sentido de conhecer dos recursos interpostos pela BR Distribuidora e pela Petrobras, para, no mérito, negar-lhes provimento, a fim de manter inalterado o Acórdão 2417/2007-TCU-Segunda Câmara.
1.4. Inconformada com o não provimento dos recursos pelo Acórdão 4705/2015-TCU-Segunda Câmara, Rel. Min. Raimundo Carreiro, a Petrobras opôs embargos de declaração alegando omissão e obscuridade em seu teor (peça 16) . Os embargos foram admitidos pelo Relator, Min. Raimundo Carreiro (despacho de peça 21) , que determinou sua instrução. 
1.5. Os embargos foram analisados às peças 36-38, propondo sua rejeição. Em seguida, a Petrobras apresentou novos elementos analisados, por determinação do Ministro Aroldo Cedraz (despacho à peça 46) , pela SecexEstataisRJ (peça 47) , que entendeu pelo acolhimento parcial dos embargos a fim de alterar fundamentação legal do subitem 10.1.1 do Acórdão 2417/2007-TCU-Segunda Câmara.
1.6. Houve novo sorteio de relator, e a Exma. Ministra Ana Arraes, em face do tempo decorrido, da alteração legislativa e da jurisprudência superveniente determinou que a Serur reexaminasse a matéria.
1.7. Passa-se, assim, à reanálise dos presentes embargos de declaração.
EXAME DE ADMISSIBILIDADE
Reitera-se o exame de admissibilidade contido na peça 23, em que se propôs o conhecimento dos presentes embargos de declaração, suspendendo os efeitos do subitem 9.2 do Acórdão 4705/2015-TCU-Segunda Câmara (peça 2, p. 62) . 
EXAME TÉCNICO
Delimitação
1.8. Constitui objeto do presente recurso analisar se o tempo decorrido desde a decisão embargada e as alterações legislativas e jurisprudenciais supervenientes alteram o encaminhamento dado aos presentes embargos de declaração analisados pelas instruções 36 e 47.
Análise
1.9. Cumpre, inicialmente, informar a necessidade de alteração da proposta contida na instrução de peça 47 acerca do acolhimento parcial dos embargos para alterar a fundamentação legal do subitem 10.1.1 do Acórdão 2417/2007-TCU-Segunda Câmara. Explica-se.
1.10. Os presentes embargos de declaração foram opostos contra o Acórdão 4705/2015-TCU-Segunda Câmara (peça 2, p. 62) que negou provimento ao pedido de reexame interposto contra o Acórdão 2417/2007-TCU-Segunda Câmara (peça 2, p. 43) . A embargante não apresentou argumento contrário a sua fundamentação, tendo a SecexEstataisRJ verificado de ofício a questão. No entanto, entende-se que a alteração da fundamentação conforme proposto pela unidade técnica à peça 47 não deve subsistir pois à época do julgamento que resultou no Acórdão 2417/2007-TCU-Segunda Câmara o normativo legal em vigor era o Decreto de 3.931/2001 e não o Decreto 7.892/2013.
1.11. Caso se considerasse necessária a mudança no texto do Acórdão em face da atualização legislativa, esta Corte deveria rever constantemente todas as suas decisões, o que não é razoável nem eficiente. 
1.12. O que o jurisdicionado deve avaliar no momento da execução de determinação proferida pelo TCU é se diante da novel legislação houve exaurimento ou afastamento explícito da essência do comando da determinação desta Corte, o que não é caso. A Petrobras ao ler a determinação contida no subitem 10.1.1 do Acórdão 2417/2007-TCU-Segunda Câmara deve entender que o normativo atualmente que rege o Sistema de Registro de Preços (SRP) é o Decreto 7.892/2013, que substituiu o Decreto 3.931/2001, vigente à época da decisão, devendo atuar de acordo com as regras em vigor. E o mesmo exercício de raciocínio deve ser empregado para todas as determinações desta Corte de Contas que se fundamentam em regras específicas de normativos alterados posteriormente pelo Poder Legislativo.
1.13. Feita a ressalva acima, no que tange às análises de mérito contidas nas peças 36 (alegações iniciais) e 47 (novos elementos) , que concluíram pela rejeição dos embargos de declaração, entende-se que devem ser mantidas intactas. Isto porque a alteração da legislação, bem como a jurisprudência superveniente não são capazes de superar suas conclusões, que se perpetuam no tempo. Vejam-se as conclusões essenciais apresentadas pelas instruções, com as quais se anui e devem ser mantidas:
Peça 36, p. 2-3
5.3 A decisão embargada não foi omissa quanto à fundamentação para afastar o entendimento contido no parecer da AGU (peça 2, p. 43-62) . Note-se que a AGU dispõe em seu parecer acerca da competência desta Corte de Contas, que foi concedida pela Constituição Federal cabendo ao próprio TCU exercê-la sob o aval final da Suprema Corte, concedido no âmbito da Súmula 347. Esta, por sua vez, foi recepcionada pela Constituição atual na medida em que não foi cancelada nem revogada pela Suprema Corte, estando, assim, em pleno vigor. Isto porque de acordo com o princípio da continuidade do direito, que embasa a Teoria da Recepção, caso o entendimento seja materialmente compatível com a nova Constituição terá como base de validade esta nova Constituição e não mais a antiga.
Peça 47, p. 7
33.	O Decreto 8.945/2016, que regulamenta a Lei das Estatais, publicado em 27/12/2016, deixou de abordar diretamente sobre o sistema de registro de preços, abordando este assunto indiretamente, conforme consta no inciso I do art. 71, prevendo que o regime de licitação e contratação da Lei 13.303/2016 é autoaplicável, exceto quanto a procedimentos auxiliares das licitações, de que tratam os art. 63 a art. 67 da Lei nº 13.303, de 2016.
34.	Consta ainda nos parágrafos 1º e 2º do art. 71 do referido decreto que a empresa estatal deverá editar regulamento interno de licitações e contratos até o dia 30 de junho de 2018, que deverá dispor sobre o estabelecido nos incisos do caput, os níveis de alçada decisória e a tomada de decisão, preferencialmente de forma colegiada, e ser aprovado pelo Conselho de Administração da empresa, se houver, ou pela assembleia geral, e que é permitida a utilização da legislação anterior para os procedimentos licitatórios e contratos iniciados ou celebrados até a edição do regulamento interno referido no § 1º ou até o dia 30 de junho de 2018, o que ocorrer primeiro.
 (...) 
39.	Primeiramente, não há comprovação de que a utilização do Comprasnet pela Petrobras inviabilizaria a utilização do seu próprio Portal de Compras, mesmo que subsidiariamente. Em segundo lugar, mesmo diante de possível inviabilidade econômico-financeira da integração dos sistemas, o Decreto 7.982/2013, no seu art. 1º, prevê que as sociedades de economia mista deverão obedecê-lo, sem mencionar qualquer exceção à Petrobras.
40.	Portanto, mesmo diante da nova legislação aplicável à Petrobras (Lei das Estatais) , e de possível inviabilidade econômico-financeira alegada pela estatal para a operacionalidade do cumprimento do Decreto 7.982/2013, que regulamenta o art. 15 da Lei 8.666/93, não se verifica caber a este Tribunal dispensar a estatal do cumprimento legal aplicável a ela, tendo em vista que o legislador não o fez. Contudo, cabe propor substituição do decreto mencionado nos subitens 10.1.1 e 10.2.1 do Acórdão 2417/2007-TCU-Segunda Câmara, pelo decreto que o revogou e passou a ser aplicável à Petrobras a partir da sua publicação, o Decreto 7.982/2013. 
1.14. A Petrobras informou em seu sítio na internet (https://canalfornecedor.petrobras.com.br/pt/regras-de-contratacao/conheca-lei-das-estatais/) que (grifos acrescidos) :
Para disciplinar as normas gerais de contratação e atender os requisitos do art. 40 da Lei 13.303/16, foi elaborado o Regulamento de Licitações e Contratos da Petrobras (RLCP) , complementando os dispositivos da Lei.
Esse documento apresenta as novas formas de contratar, as etapas a serem percorridas nas licitações, a gestão contratual e os procedimentos auxiliares, inclusive o cadastro de fornecedores. 
Em 2 de julho de 2018 foi publicada no Diário Oficial da União a primeira revisão do RLCP. O objetivo é a inclusão do art. 223 e seu parágrafo único. 
1.15. Análise atenta do RLCP permite verificar que no parágrafo único do art. 28 a Petrobras assim dispõe acerca do Sistema de Registro de Preços:
CAPÍTULO III 
DO SISTEMA DE REGISTRO DE PREÇOS 
Art. 28. O Sistema de Registro de Preços (SRP) é o conjunto de procedimentos para registro formal de preços relativos à prestação de serviços e aquisição de bens, para as contratações futuras. 
Parágrafo único. O Sistema de Registro de Preços de que trata a Lei nº 13.303 reger-se-á pelo disposto em decreto do Poder Executivo.
1.16. O normativo em vigor atualmente que disciplina o SRP no âmbito da Petrobras é o Decreto 7.892/2013, o qual impõe a utilização do Comprasnet. 
1.17. Importante registrar que, em 30/08/2018, foi publicado o Decreto 9.488/2018 que:
Altera o Decreto nº 7.892, de 23 de janeiro de 2013, que regulamenta o Sistema de Registro de Preços previsto no art. 15 da Lei nº 8.666, de 21 de junho de 1993, e o Decreto nº 7.579, de 11 de outubro de 2011, que dispõe sobre o Sistema de Administração dos Recursos de Tecnologia da Informação - SISP, do Poder Executivo federal
1.18. Leitura atenta desse recente normativo permite concluir que o art. 1º do Decreto 7.892/2013 foi mantido intacto, não havendo exceção dirigida à embargante em seu teor (grifo acrescido) :
Art. 1º As contratações de serviços e a aquisição de bens, quando efetuadas pelo Sistema de Registro de Preços - SRP, no âmbito da administração pública federal direta, autárquica e fundacional, fundos especiais, empresas públicas, sociedades de economia mista e demais entidades controladas, direta ou indiretamente pela União, obedecerão ao disposto neste Decreto.
1.19. Conclui-se que o Decreto 7.892/2013 deve ser integralmente observado pela Petrobras, conforme análise contida na peça 47. Destaque-se da referida análise a possiblidade de a Petrobras utilizar tanto o seu sistema de compras como o Comprasnet, sendo este último obrigação imposta pelo legislador, na medida que optou por manter válido e cogente o Decreto 7.892/2013 para fins de regulamentação do Sistema de Registro de Preços no âmbito, inclusive, dos 'fundos especiais, empresas públicas, sociedades de economia mista e demais entidades controladas, direta ou indiretamente pela União'.
1.20. Note-se que no Acórdão 1187/2018-TCU-Plenário, Rel. Min. Bruno Dantas, firmou-se o seguinte entendimento:
11.9. Vale registrar o advento da Lei das Estatais (Lei 13.303, de 30/6/2016) , estatuto jurídico da empresa pública, da sociedade de economia mista e de suas subsidiárias, abrangendo toda e qualquer empresa pública e sociedade de economia mista da União, dos Estados, do Distrito Federal e dos Municípios que explore atividade econômica de produção ou comercialização de bens ou de prestação de serviços, ainda que a atividade econômica esteja sujeita ao regime de monopólio da União ou seja de prestação de serviços públicos. Essa Lei disciplina as licitações e contratos no âmbito dessas estatais, mas não tira a validade das prescrições do Decreto 5.450/2005, ao qual estão subordinados as empresas públicas e sociedades de economia mista controladas pela União.
1.21. O Decreto 5.450/2005, que regulamenta o pregão, na forma eletrônica, para aquisição de bens e serviços comuns, e dá outras providências,  prevê em seu art. 17, § 1º, que: ' Os órgãos ou entidades integrantes do SISG e os que aderirem ao sistema do Governo Federal disponibilizarão a íntegra do edital, em meio eletrônico, no Portal de Compras do Governo Federal - COMPRASNET, sítio www.comprasnet.gov.br.'. Dessa forma, como bem concluiu a instrução 47, os normativos vigentes devem ser observados pela embargante.
1.22. Ademais, registre-se que o Decreto 7.892/2013 determina a obrigatoriedade de observância de regras da Lei 8.666/1993 e da Lei 10.520/2002, como se verifica por exemplo no art. 9º e 11. A Lei 13.303/2016 também apresenta a obrigatoriedade de observância dos referidos normativos em seus arts. 32 e 41. Nesse sentido, entende-se que a Lei 8.666/1993 é norma geral e a Lei 13.303/2016 é norma específica (Ac. 8060/2018 - 2ª Câmara, Rel. Min. Rel. José Múcio Monteiro) .
1.23. Por fim, no que tange à jurisprudência desta Corte, pesquisa realizada em acórdãos posteriores à Lei 13.303/2016 permite verificar que o TCU, ao apreciar a constitucionalidade das leis e dos atos do Poder Público, considera constitucionais tanto a referida lei com o Decreto 7.892/2013, utilizando-os como fundamento em suas decisões, como por exemplo: Ac. 576/2016 - 2ª Câmara, Rel. Min. Ana Arraes e Ac. 2613/2018 - Plenário, Rel. Min. Vital do Rêgo. 
1.24. Portanto, os embargos de declaração devem ser rejeitados, tendo em vista que a decisão embargada não apresenta omissão ou obscuridade conforme análise desta instrução, bem como das instruções de peça 36 e 47, com as ressalvas pertinentes quanto à proposta de modificação de fundamento normativo de determinação anteriormente proferida pelo TCU.
CONCLUSÃO
Das análises anteriores, conclui-se não ser possível acolher os argumentos apresentados ante a ausência de omissão e obscuridade na fundamentação do acórdão embargado.
1.25. Com base nessas conclusões, propõe-se a rejeição dos presentes embargos de declaração.
PROPOSTA DE ENCAMINHAMENTO
Ante o exposto, submete-se à consideração superior a presente análise dos embargos de declaração opostos pela Petrobras contra o Acórdão 4705/2015-TCU-Segunda Câmara, propondo-se, com fundamento nos arts. 33 e 34 da Lei 8.443, de 1992 e no art. 287 do RI/TCU:
a) conhecer dos embargos e, no mérito, rejeitá-los;
b) dar ciência da deliberação à embargante, à Controladoria-Geral da União, bem como aos demais interessados."
	É o relatório.

Gustavo de Souza Vellame (OAB/RJ 153.962) e outros representando a Petróleo Brasileiro S.A.

Não atuou.

EMBARGOS DE DECLARAÇÃO OPOSTOS CONTRA PEDIDO DE REEXAME CONHECIDO E NÃO PROVIDO. CONHECIMENTO. OBSCURIDADES, OMISSÕES, OU CONTRADIÇÕES NÃO CONFIGURADAS. REJEIÇÃO. CIÊNCIA.

REPRESENTAÇÃO (REPR)

Secretaria de Recursos - Serur e Secretaria de Controle Externo da Administração Indireta no Rio de Janeiro - SecexEstataisRJ.

Atendidos os requisitos de admissibilidade dos arts. 32, inciso II, e 34 da Lei 8.443/1992 c/c o art. 287 do Regimento Interno, conheço dos embargos de declaração opostos por Petróleo Brasileiro S.A. (Petrobras) ao Acórdão 4705/2015-TCU-Segunda Câmara, que, entre outros pontos, negou provimento aos pedidos de reexame interpostos pela Petrobras Distribuidora S.A. e Petróleo Brasileiro S.A., contra o Acórdão 2417/2007-TCU-Segunda Câmara.
2.	Inicialmente, apresento a cronologia dos fatos.
3.	A Petrobras interpôs pedido de reexame em 27/9/2007.
4.	O julgamento destes autos esteve sobrestado até 28/7/2015, quando o referido recurso foi julgado pelo Acórdão 4705/2015-TCU-Plenário no sentido de não provimento, cabendo a relatoria ao ministro Raimundo Carreiro.
5.	A Petrobras opôs embargos de declaração, em 6/8/2015, e, em 1º/9/2015, os autos foram enviados para exame da Secretaria de Recursos - Serur.
6.	Aquela secretaria propôs, em 23/6/2016, a rejeição dos aclaratórios.
7.	Em 1º/8/2016, a Petrobras apresentou memoriais aos embargos.
8.	Tendo em vista os referidos memoriais, o ministro Aroldo Cedraz, designado relator com fulcro no art. 152 do Regimento Interno, determinou, em 13/1/2017, exame da matéria pela SecexEstaduaisRJ, o que foi realizado em 10/7/2017.
9.	O ministro Aroldo Cedraz, em 19/3/2019, registrou:
"2. Após o retorno dos autos a este Gabinete, minha assessoria constatou que fui relator da referida deliberação (Acórdão 2417/2007-TCU-Segunda Câmara) . Nessas circunstâncias, considerando que os Embargos de Declaração em exame na presente fase processual foram opostos em face de decisão proferida em sede de recurso, conclui-se que minha atuação caracterizaria afronta ao princípio do duplo grau de jurisdição, razão pela qual determino o encaminhamento do processo à Secretaria das Sessões para novo sorteio de relator." (grifo não é do original) 
10.	Por sorteio realizado em 8/4/2019, coube-me a relatoria dos mencionados embargos. 
11.	Em face do tempo decorrido desde a decisão embargada e das alterações legislativas e jurisprudenciais supervenientes, encaminhei os autos à Serur para reexame da matéria.
12.	O posicionamento uniforme da unidade técnica foi no sentido de conhecimento dos aclaratórios, para rejeitá-los.
II
13.	Resgato que, originalmente, estes autos cuidaram de representação da então 1ª Secretaria de Controle Externo motivada pela Informação da Ouvidoria 03262/2005, que versou sobre possíveis irregularidades cometidas pela BR Distribuidora (BR) nas aquisições de bens de informática, em especial na compra de 600 computadores pessoais tipo notebook, realizada sem licitação, junto à empresa Lenovo Tecnologia Ltda. (Lenovo) , a valores supostamente superiores aos praticados no mercado.
14.	Foi identificado que a BR contratou com a Lenovo, em 17/8/2005, o fornecimento de 600 notebooks, no valor total de R$ 3.474.516,00, aproveitando contrato anteriormente celebrado pela Petrobras com aquela empresa, sem realização de novo procedimento licitatório.
15.	O Acórdão 2417/2007-TCU-Segunda Câmara foi prolatado neste processo, nos seguintes termos:
"Determinações:
10.1. à Petróleo Brasileiro S/A que:
10.1.1. restrinja a contratação direta de bens e serviços fundamentada em contrato anteriormente celebrado por empresa do Sistema Petrobras, no qual exista o compromisso de a contratada manter as mesmas condições comerciais para as demais empresas do grupo interessadas no fornecimento, às hipóteses em que a contratação originária tenha sido promovida por meio do Sistema de Registro de Preços previsto no art. 15 da lei 8.666/1993 e regulamentado pelo Decreto 3.931/2001;
10.1.2. ajuste suas normas internas e manuais de procedimentos utilizados pelas empresas do grupo Petrobras às determinações expedidas por este Tribunal, em especial aos Acórdão 535/2003-TCU-Segunda Câmara e 1.125/2005 - TCU - Plenário.
10.2. determinar à BR Distribuidora S/A que:
10.2.1. restrinja a contratação direta de bens e serviços fundamentada em contrato anteriormente celebrado por empresa do Sistema Petrobras, no qual exista o compromisso de a contratada manter as mesmas condições comerciais para as demais empresas do grupo interessadas no fornecimento, às hipóteses em que a contratação originária tenha sido promovida por meio de Sistema de Registro de Preços previsto no art. 15 da lei 8.666/1993 e regulamentado pelo Decreto 3.931/2001;
10.2.2. ajuste suas normas internas e manuais de procedimentos às determinações expedidas por este Tribunal, em especial aos Acórdão 535/2003-TCU-Segunda Câmara e n.º 1.125/2005 - TCU - Plenário.
10.3. à Controladoria Geral da União que se manifeste, nas próximas prestações de Contas da Petróleo Brasileiro S.A e BR Distribuidora, sobre o efetivo cumprimento das determinações consignadas nos subitens 10.1. e 10.2. precedentes."
16.	Considerando que os subitens 10.1.2 e 10.2.2 do transcrito acórdão determinaram o ajuste das normas internas e dos manuais de procedimentos das empresas recorrentes às determinações expedidas por este Tribunal, em especial aos Acórdãos 535/2003-2ªCâmara e 1.125/2005 - Plenário, a Serur, em primeira análise, havia proposto sobrestar o julgamento do presente processo até o do pedido de reexame interposto pela Petróleo Brasileiro S.A. contra os subitens 9.9.3.1, 9.9.3.3 e 9.9.3.4 do citado Acórdão 1125/2005-TCU-Plenário, prolatado nos autos do TC Processo 020.434/2005-9, acolhido pelo relator.
17.	Por meio do Acórdão 1548/2011-TCU-Plenário, este Tribunal conheceu do mencionado pedido de reexame interposto pela Petrobras, mas negou-lhe provimento e, com isso, manteve, na íntegra, o Acórdão 1125/2005-TCU-Plenário, referenciado no Acórdão 2417/2007-TCU-Segunda Câmara.
18.	Este último acórdão foi atacado pela Petrobras Distribuidora S.A. e Petróleo Brasileiro S.A., via pedidos de reexame, improvidos pelo Acórdão 4705/2015-TCU-Segunda Câmara, ora embargado.
19.	A embargante Petrobras alega a ocorrência de omissão de fundamento legal e constitucional para o afastamento do Parecer Vinculante AC-15 da Advocacia-Geral da União e obscuridade quanto à referência a Súmula 347 do Supremo Tribunal Federal, proferida em sede de constituição anterior, na decisão que proferiu o Acórdão 4705/2015-TCU-Segunda Câmara, com base nos seguintes argumentos:
	a) o parecer da AGU é vinculante, conforme a Lei Complementar 73/1993; 
	b) a súmula do STF usada como base para tal afastamento não possui caráter vinculante; desprovida, portanto, de caráter normativo; 
	c) a ausência de fundamentação legal acarreta insegurança jurídica para o corpo técnico da Petrobras, na medida em que resta dúvida de qual entendimento seguir: o da AGU ou o do TCU; 
	d) em face dos princípios da razoabilidade e da prudência, afirma que irá seguir o parecer da AGU, com base no art. 47 do Estatuto Social da empresa; 
	e) o parecer da AGU e o Decreto 2.745/1998 estão em pleno vigor, este último com base em liminares do STF; e 
	f) a Súmula 347 foi editada sob a égide da Constituição de 1946, enquanto o parecer da AGU é de 2004, sob o manto da Constituição de 1988, estando os princípios da especialidade e cronologia a seu favor. 
III
20.	Primeiramente, inexiste nessas argumentações recursais qualquer vício a ser saneado pela via dos embargos, que deve ser aquele eventualmente presente entre as premissas utilizadas pelo julgador e a conclusão a que tenha chegado.
21.	O inconformismo da recorrente com a fundamentação utilizada à época por este Tribunal não é matéria afeta a embargos de declaração, sabidamente medida recursal de cunho restrito.
22.	Nos embargos, não há espaço para rediscussão de mérito de matéria decidida. O teor dos argumentos aduzidos, que se limitam, em essência, a repetir argumentações devidamente refutadas por esta Corte em oportunidade anterior, deixa transparecer que a real intenção da embargante é rediscutir o mérito.
23.	Para tanto, transcrevo trecho do voto condutor do acórdão ora recorrido, quando a matéria em questão foi devidamente tratada pelo ministro a quo, in verbis:
"Sobre a existência de parecer da AGU em sentido contrário ao do entendimento deste Tribunal, a alegação também já foi apreciada inúmeras vezes por esta Corte. Cito, a título de exemplo, trecho do voto que fundamentou o Acórdão 2442/2007-TCU-Plenário, lembrado pela Serur, no seu parecer de fl. 37-41 do anexo 3) :
6. A contradição apontada pela embargante no sentido de ser impossível atender ao TCU e à AGU ao mesmo tempo não procede, pois a questão já foi esclarecida, a rigor o parecer AC-15 da Advocacia Geral da União ignora a Súmula 347 do Supremo Tribunal Federal, ao afirmar que a competência desta Corte de Contas é tão somente o julgamento da regularidade das contas dos gestores públicos. Como bem consignou a Secretaria de Recursos 'inequivocadamente, a competência deste Tribunal inclui a verificação, no caso concreto, de normas jurídicas no tocante ao seu alinhamento com a Constituição. Portanto, não se trata de exceder as competências constitucionais, uma vez que o próprio Supremo, que é o guardião-mor da Constituição, definiu que o TCU pode apreciar a constitucionalidade das leis e atos do Poder Público, desde que dentro de suas atribuições'"
24.	Assim, deve ser rejeitado o recurso em tela, oposto pela Petróleo Brasileiro S.A.	
	Ante o exposto, VOTO por que o Tribunal adote a minuta de acórdão que ora submeto à deliberação deste Colegiado.
TCU, Sala das Sessões Ministro Luciano Brandão Alves de Souza, em 4 de fevereiro de 2020.
ANA ARRAES 
Relatora